臺北高等行政法院判決
　　　　　　　　　　　　　　　　　　94年度訴字第00763號
　　　　　　　　　　　　　　　.
原　　　告　甲○○○
訴訟代理人　劉邦川　律師
　　　　　　乙○○
被　　　告　財政部臺北市國稅局
代　表　人　張盛和（局長）
訴訟代理人　丙○○
上列當事人間因綜合所得稅事件，原告不服財政部中華民國94年
1月14日台財訴字第09300593630號（案號：第00000000號），及
第00000000000號（案號：第00000000號）訴願決定，合併提起
行政訴訟。本院判決如下：
　　主  文
原告之訴駁回。
訴訟費用由原告負擔。
　　事  實
一、事實概要：原告辦理民國（下同）86年度綜合所得稅結算申
    報，漏報營利及租賃所得計新臺幣（下同）18,098,318元，
    其應罰之漏報所得額為6,831,000元，漏稅額為2,732,400元
    ，被告除予補徵稅額外，另按漏稅額處0.2倍罰鍰546,400元
    （計至百元為止）。原告不服，就被告增列其配偶乙○○所
    有坐落高雄縣大樹鄉○○段126-1、126-14、126-15、
    126-16、126-17及126-18地號土地（下稱系爭土地）租賃所
    得9,035,538元及罰鍰等項，申請復查，經被告以93年10月
    6日財北國稅法字第0930233903號復查決定，准予核減租賃
    所得8,326,218元，其餘復查駁回，原告仍未甘服，提起訴
    願，亦遭決定駁回。又原告90及91年度綜合所得稅結算申報
    ，經被告核定綜合所得總額分別為85,503,623元及57,034,
    507元，淨額分別為84,794,623元及56,325,507元；另原告
    91年度漏報應罰之營利、薪資及租賃（公證）所得計7,742,
    022元，被告除補徵稅額外，並就短漏稅額2,935,320元，依
    法處罰鍰589,700元（計至百元）。原告對被告核定增列其
    配偶乙○○所有坐落高雄縣大樹鄉○○段系爭土地租賃所得
    分別為3,020,038元及3,020,041元及91年度罰鍰不服，申請
    復查，經被告以93年10月11日財北國稅法字第0930233910號
    復查決定，駁回其申請，提起訴願，亦遭決定駁回，原告就
    上開二件訴願決定均表不服，合併向本院提起行政訴訟。
二、兩造聲明：
　(一)原告聲明：
    1.86年度部分：訴願決定及原處分不利原告部分均撤銷。
    2.90及91年度部分：訴願決定及原處分均撤銷。
    3.訴訟費用由被告負擔。
　(二)被告聲明：
    1.駁回原告之訴。
    2.訴訟費用由原告負擔。
三、兩造之爭點：
  原告主張其配偶乙○○確無獲得系爭租賃所得，被告未實地調
  查租金水準，即予核定調增租賃所得，顯有違誤，是否可採？
　(一)原告主張：
    1.按所得稅法第14條第1項第5類第1款及第5款分別規定：「
      財產租賃所得及權利金所得之計算，以全年租賃收入或權
      利金收入，減除必要損耗及費用後之餘額為所得額。」、
      「財產出租，其約定之租金，顯較當地一般租金為低，稽
      徵機關得參照當地一般租金調整計算租賃收入。」。及財
      政部賦稅署77年11月9日台稅1發字第770665851號函規定
      （下稱財政部賦稅署函）：「綜合所得稅租賃所得設算核
      定案件，納稅義務人如有異議時，稽徵機關應實地調查鄰
      近房屋之租金作為核課之依據，即將設算租金與鄰近租金
      比較，高時改課，低時維持原核定。」。並參諸所得稅第
      2條規定：「凡有中華民國來源所得之個人，應就其中華
      民國來源之所得，依本法規定，課徵綜合所得稅。」，足
      見個人綜合所得稅之課徵以「所得」為其前提。無所得自
      無課徵所得稅之問題，惟前揭所得稅第14條第1項第5類第
      5 款另行制訂『推估計算原則』，係基於公平課稅之理念
      而產生，不使不誠實納稅義務人獲利，而為確保國庫稅收
      ，防衛稅務之一種不得已之手段，實乃例外法則，其適用
      自應嚴其條件。依此推定核定之方法，估計納稅義務人之
      所得額時，應本經驗法則，力求客觀合理，使與納稅義務
      人之實際所得額相當，以維租稅公平原則。是有財政部前
      揭函令之頒布。本件原告之配偶乙○○所有坐落高雄縣大
      樹鄉○○段之系爭土地，86年度、90年度及91年度出租予
      信誼育樂事業股份有限公司（下稱信誼公司）使用，並已
      自行依承租人所開立扣繳憑單金額申報租賃收入，完成納
      稅義務，惟被告竟另根據所得稅法第14條第1項第5類第5
      款之規定及部頒一般租金標準逕行設算核定調增86年、90
      年及91年度租賃所得分別為2,231, 780元、3,020,038元
      及3,020, 041元。經原告提異議時卻未依據財政部賦稅署
      函規定查證改課。本件系爭土地均為山坡地，商業價值甚
      低，甚至包含墓地及大眾通行之道路，被告未實地調查鄰
      近土地之承租人實際使用範圍，亦未調查被告未實地租金
      水準，即逕按部頒一般租金標準設算增列租賃所得，顯有
      違失。
    2.次按「認定事實，須憑證據，不得出於臆測，此項證據法
      則，自為行政訴訟所適用。」「…又行政官署對於人民有
      所處罰，須確實證明其違法之事實，倘不能確實證明違法
      事實之存在，其處罰即不能認為合法。」最高行政法院（
      89年7月1日改制前為行政法院）61年判字第70號及39年判
      字第2號判例分別著有明文。本件原告既已將承租人「信
      誼育樂公司」實際給付之租賃所得依法申報在案，事證明
      確，並無任何不明或無法證明之情事，實無進行推估核定
      之前提要件，原處分依推測方式推計課稅，任意加重人民
      之稅負，違反稅負公平原則彰彰明甚。
    3.又由於系爭出租土地遭高雄縣稅捐稽徵處改依一般用地稅
      率補徵79年至83年之地價稅，該公司乃代乙○○繳納二分
      之一稅款後申請復查，至86年間行政救濟確定，該公司乃
      再繳清其餘半數稅款及加計利息，由於此項補徵地價稅之
      納稅義務人係乙○○，但均由該公司全數代繳，故該公司
      乃於86年度按各年度所代繳之地價稅額8,326,218元及行
      政救濟利息709,320元，共計9,035,538元填發免扣繳憑單
      ，因此原告亦據以申報為租賃所得，再全數列報為必要費
      用扣除。惟被告僅准予核減租賃所得8,326,218元（即屬
      地價稅額部分），其餘709,320元（即屬行政救濟利息部
      分）竟以「非屬出租土地之直接必要費用」為由，否准核
      減。事實上，系爭承租人「信誼公司」所額外開立扣繳憑
      單9,035,538元其性質顯與「正常租賃所得」有所不同，
      自無所稱「地價稅行政救濟利息非屬出租土地之直接必要
      費用」適用之餘地，蓋此項補徵地價稅事件，乙○○顯未
      獲得任何額外收益，當無申報額外所得之義務。
　(二)被告主張：
    1.86年度
      (1)租賃所得部分
        按「租賃所得．．．1、財產租賃所得．．．之計算
          ，以全年租賃收入．．．，減除必要損耗及費用後之
          餘額為所得額。」為行為時所得稅法第14條第1項第5
          類所明定。又「．．．財產租賃必要損耗及費用標準
          ：1、固定資產，必要損耗及費用減除43%；但僅出租
          土地之收入，只得減除該土地當年度繳納之地價稅。
          」為財政部90年1月20日台財稅第0900450705號函所
          明釋。按「……凡經稽徵機關核定之案件……納稅義
          務人如有不服，應於法定期間內，申請復查。如未經
          依法定程序申請復查而逕行提起訴願及行政訴訟，自
          為法所不許。」最高行政法院60年判字第743號著有
          判例。
        本件原告之配偶乙○○於84年度因不服高雄縣稅捐稽
          徵處將其租予信誼公司之所有坐落高雄縣大樹鄉○○
          段系爭土地，改課一般用地稅率而追徵79至83年地價
          稅，信誼公司於84年代原告之配偶繳納二分之一地價
          稅款後申請復查，嗣於86年間行政救濟確定，該公司
          再繳清其餘半數稅款及加計之行政救濟利息，並依財
          政部48台財稅第01035號令，按代原告之配偶繳納之
          地價稅及利息於給付年度86年度開立租賃扣免繳憑單
          予原告。原告並於86年度綜合所得稅申報該租賃收入
          ，並將地價稅及行政救濟利息列為相對之必要費用，
          被告原核定逕依扣繳憑單金額9,035,538元核定原告
          租賃所得。
        原告主張系爭土地租賃收入應予列減地價稅8,326,
          218元及行政救濟利息709,220元，共計9,035,538元
          。依據原告所提示於86年度經行政救濟確定之79至
          83年度之地價稅稅單，經查其79至83年度綜合所得稅
          結算申報均未自租賃收入扣除該地價稅，核無重複列
          報情事，依相關規定，被告准予核減租賃所得8,326,
          218元。至因地價稅行政救濟所生之利息，尚非屬出
          租土地之直接必要費用，依相關規定，自不得核認為
          土地租賃收入之減項，該部分被告原核定尚無不合。
        另有關原告主張被告依標準租金調增租賃所得乙節，
          經查原告並未就該部分申請復查，既未經復查程序而
          逕行提起訴願及行政訴訟，程序自有未合。
      (2)罰鍰部分
        按「納稅義務人應於每年2月20日至3月底止，填具結
          算申報書，向該管稽徵機關，申報其上一年度內構成
          綜合所得總額或營利事業收入總額之項目及數額，以
          及有關減免、扣除之事實，並應依其全年應納稅額減
          除暫繳稅額、尚未抵繳之扣繳稅額及可扣抵稅額，計
          算其應納之結算稅額，於申報前自行繳納。……」、
          「納稅義務人已依本法規定辦理結算申報，但對依本
          法規定應申報課稅之所得額有漏報或短報情事者，處
          以所漏稅額2倍以下之罰鍰。」分別為行為時所得稅
          法第71條第1項及第110條第1項所明定。
        原告86年度綜合所得稅結算申報，漏報營利及租賃所
          得計18,098,318元，被告除補徵稅額外，另按漏稅額
           2,732,400 元處0.2倍罰鍰546,400元（計至百元為
           止）。
         本件經核減租賃所得8,326,218元（即追認承租人信
           誼公司代為繳納之地價稅），因原屬漏報應稅免罰
           之租賃所得，漏稅額仍為2,732,400元，應處罰鍰仍
           為546,400元，被告原處罰鍰亦無違誤。
    2.90及91年度
      (1)租賃所得部分
        按「個人之綜合所得總額，以其全年左列各類所得合
          併計算之：．．．第5類：租賃所得及權利金所得：
          ．．．5、財產出租，其約定之租金，顯較當地一般
          租金為低，稽徵機關得參照當地一般租金調整計算租
          賃收入。」為行為時所得稅法第14條第1項第5類第5
          款所明定。又90及91年度土地之當地一般租金標準均
          為土地申報地價之5%，復為財政部91年2月6日台財稅
          字第0910450418號及92年1月23日台財稅字第0920450
          081號函所明釋。
        本件原告之配偶乙○○所有高雄縣大樹鄉○○段系爭
          土地，90及91年度出租予信誼公司使用，並自行依扣
          繳憑單開立金額申報租賃收入分別為3,545,262元及
          3,545,259元，減除已繳納之地價稅，申報租賃所得
          分別為2,232,202元及2,232,200元。被告依據90及
          91年度非扣繳所得資料清冊，按標準租金調增核定
          租賃所得分別為3,020,038元及3,020,041元。
        原告主張已按實際租金收入申報所得額在案，依綜合
          所得稅收付實現原則，應以實際取得金額為準，被告
          額外核定增加系爭租賃所得，與稅法規定不符云云。
          經查90及91年度高雄縣大樹鄉○○段系爭等6筆土地
          合計之申報地價分別為131,306,013元及131,305,
          996元，被告依90及91年度標準租金收入6,565,300元
          ，減除已申報之租金收入分別為3,545,262元及3,
          545,259元，調增租賃收入（亦為租賃所得）分別為
          3,020,038 元及3,020,041元，尚無不合。
      (2)（91年度）罰鍰部分
        按「納稅義務人應於每年5月1日起至5月31日止，填
          具結算申報書，向該管稽徵機關，申報其上一年度內
          構成綜合所得總額或營利事業收入總額之項目及數額
          ，以及有關減免、扣除之事實，並應依其全年應納稅
          額減除暫繳稅額、尚未抵繳之扣繳稅額及可扣抵稅額
          ，計算其應納之結算稅額，於申報前自行繳納。．．
          ．」、「納稅義務人已依本法規定辦理結算申報，但
          對依本法規定應申報課稅之所得額有漏報或短報情事
          者，處以所漏稅額2倍以下之罰鍰。」分別為行為時
          所得稅法第71條第1項及第110條第1項所明定。復按
          「．．．但應受行政罰之行為，僅須違反禁止規定或
          作為義務，而不以發生損害或危險為其要件者，推定
          為有過失，於行為人不能舉證證明自己無過失時，即
          應受處罰。．．．」司法院釋字第275號解釋可資參
          照。
        本件原告91年度綜合所得稅結算申報，漏報其本人及
          其配偶營利、薪資及租賃（臺北市○○段土地出租經
          法院公證之租金公證）所得計7,742,022元，被告除
          補徵稅額外，另按漏稅額2,935,320元處罰鍰589,
          700元（計至百元）。經查原告及其配偶當年度有前
          開所得，乃為其所不爭（高雄縣大樹鄉○○段系爭土
          地調增之租賃所得屬應稅「免罰」之所得），即應依
          所得稅法第71條規定辦理申報，其既有前開所得而漏
          未申報，縱非故意，仍難卸免其過失漏報之責任，證
          諸前揭規定，自仍應受罰。被告按短漏稅額從輕處罰
          鍰589,700元【計算式：2,935,320×（7,718,695×
          0.2 ＋23,327×0.5）/7,742,022=589,717】，亦無
          違誤。
　　理  由
一、關於86年度部分：
  (一)按「租賃所得．．．1、財產租賃所得．．．之計算，以全
    年租賃收入．．．，減除必要損耗及費用後之餘額為所得額
    。」為行為時所得稅法第14條第1項第5類所明定。次按「86
    年度財產租賃必要損耗及費用標準：1、固定資產，必要損
    耗及費用減除43%；但僅出租土地之收入，只得減除該土地
    當年度繳納之地價稅。」為財政部87年2月12日台財稅第
    871926360號函所明釋。末按「……凡經稽徵機關核定之案
    件……納稅義務人如有不服，應於法定期間內，申請復查。
    如未經依法定程序申請復查而逕行提起訴願及行政訴訟，自
    為法所不許。」最高行政法院60年判字第743號著有判例可
    資參照。
  (二)查原告之配偶乙○○於84年度因不服高雄縣稅捐稽徵處將其
    租予信誼公司之所有坐落高雄縣大樹鄉○○段系爭土地，改
    課一般用地稅率追繳79至83年地價稅，信誼公司於84年先代
    原告之配偶繳納二分之一地價稅款後申請復查，嗣於86年行
    政救濟確定，又再代繳清其餘半數稅款及加計之行政救濟利
    息，信誼公司並按代繳地價稅及利息於86年度開立租賃所得
    扣免繳憑單，嗣原告於申報86年度綜合所得稅時，補申報79
    至85年租賃收入總額14,494,406元，減除必要成本費用11,7
    55,943元，租賃所得為2,738,463元，經被告審查核定租賃
    所得為10,774,001元，復查時，依原告主張准予減除必要費
    用地價稅8,326,218元，至於行政救濟加計之利息709,220元
    因非屬出租土地之直接必要費用，則維持原核定，即否准減
    除，揆諸首揭規定及說明，自無不合。另原告86年度漏報營
    利及租賃所得18,098,318元部分，原告並未起訴爭執，被告
    除補徵稅額外，另按漏稅額2,732,400元酌情處0.2倍罰鍰54
    6,400元，核無違誤。
  (三)至於被告調增原告配偶系爭土地86年度租賃收入部分，並未
    申請復查，核已確定，原告復對之提起行政訴訟，難謂合法
    。
二、關於90、91年度部分：
  (一)按「個人之綜合所得總額，以其全年左列各類所得合併計算
    之：．．．第5類：租賃所得及權利金所得：．．．5、財產
    出租，其約定之租金，顯較當地一般租金為低，稽徵機關得
    參照當地一般租金調整計算租賃收入。」為行為時所得稅法
    第14條第1項第5類第5款所明定。又90及91年度土地之當地
    一般租金標準均為土地申報地價之5%，復為財政部91年2月6
    日台財稅字第0910450418號及92年1月23日台財稅字第09204
    50081號函所明釋。
  (二)查原告之配偶90、91年度出租所有坐落高雄縣大樹鄉○○段
    系爭土地予信誼公司使用，並自行依扣繳憑單開立之金額申
    報租賃所得分別為3,545,262元及3,545,259元，減除已繳納
    之地價稅後，申報租賃所得分別為2,232,202元及2,232,200
    元，經被告審查，以原告配偶之系爭6筆土地，90、91年度
    申報地價分別為131,306,013元及131,305,996元，依90、91
    年度標準租金收入均為6,565,300元，減除原告上開已申報
    租金收入分別為3,545,262元及3,545,259元，即設算調增租
    賃所得分別為3,020,038元及3,020,041元，揆諸首揭規定及
    說明，自無不合。
  (三)又原告91年度綜合所得稅結算申報，漏報其本人及配偶營利
    、薪資及坐落台北市○○段土地租賃所得7,742,022元，有
    核定通知書附原處分卷可稽，復為原告訴訟代理人所不爭執
    ，堪認為真實，被告除補徵稅額外，並按漏稅額2,935,320
    元依情節從輕處罰鍰589,700元，原告起訴狀對此亦未陳述
    不服理由，經參酌司法院釋字第275號解釋意旨，此部分原
    處分經核亦無不妥。
三、綜上說明，本件被告就原告86年度綜合所得稅結算之復查決
    定及90年、91年度綜合所得稅結算之核定處分（復查決定）
    ，經核俱無違誤，訴願決定，予以維持，亦無不合，原告起
    訴意旨，非有理由，應予駁回。
四、本件事證已臻明確，兩造其餘主張及攻擊防禦方法，與判決
    結果不生影響，無逐一論述必要，併此敘明。
五、據上論結，本件原告之訴為一部不合法、一部無理由，依行
    政訴訟法第98條第3項前段，判決如主文。
中    華    民    國    94   年     12     月    28   日
          第 三 庭 審 判 長　 法    官  王立杰
                            　法    官  胡方新
                            　法    官  黃本仁
上為正本係照原本作成。
如不服本判決，應於送達後20日內，向本院提出上訴狀並表明上
訴理由，如於本判決宣示後送達前提起上訴者，應於判決送達後
20日內補提上訴理由書（須按他造人數附繕本）。
中    華    民    國    94   年     12     月    28   日
              　　　　　　　　書 記 官  姚國華
